ACORDAO-COMPLETO-2511363

ACÓRDÃO 17978/2021 ATA 36/2021 - SEGUNDA CÂMARA

VISTOS, relatados e discutidos estes autos de tomada de contas especial instaurada pelo Fundo Nacional de Desenvolvimento da Educação em razão da omissão no dever de prestar contas dos recursos repassados ao município de Nova Olinda do Maranhão/MA por força do Programa de Educação Infantil - Apoio Suplementar, no exercício de 2012;
ACORDAM os Ministros do Tribunal de Contas da União, reunidos em sessão da Segunda Câmara, ante as razões expostas pelo Relator, em:
9.1. considerar revel Delmar Barros da Silveira Sobrinho, para todos os efeitos, dando-se prosseguimento ao processo, nos termos do art. 12, § 3º, da Lei 8.443/1992;
9.2. rejeitar as alegações de defesa apresentadas por Iracy Mendonça Weba;
9.3. com fundamento nos arts. 1º, inciso I, 16, inciso III, alíneas "a", "b" e "c", e 19, da Lei 8.443/1992, julgar irregulares as contas de Delmar Barros da Silveira Sobrinho, condenando-o ao pagamento do débito no valor de R$ 269.581,14 (duzentos e sessenta e nove mil, quinhentos e oitenta e um reais, e catorze centavos) , na data de 9/10/2012, atualizado monetariamente e acrescido dos juros de mora devidos, calculado desde a data de ocorrência indicada até sua efetiva quitação, na forma da legislação vigente, fixando o prazo de 15 (quinze) dias, a contar do recebimento da notificação, para que seja comprovado, perante este Tribunal, o recolhimento da quantia aos cofres do Fundo Nacional de Desenvolvimento da Educação, nos termos do art. 23, inciso III, alínea "a", da referida Lei, c/c o art. 214, inciso III, alínea "a", do Regimento Interno do TCU;
9.4. com fundamento nos arts. 1º, inciso I, 16, inciso III, alínea "a", e 19, da Lei 8.443/1992, julgar irregulares as contas de Iracy Mendonça Weba;
9.5. com fundamento no art. 57 da Lei 8.443/1992, aplicar a Delmar Barros da Silveira Sobrinho multa no valor de R$ 40.000,00 (quarenta mil reais) , atualizado monetariamente desde a data do presente acórdão até a do efetivo recolhimento, se for pago após o vencimento, na forma da legislação vigente, fixando o prazo de 15 (quinze) dias, a contar do recebimento da notificação, para que seja comprovado, perante este Tribunal, o recolhimento da quantia ao Tesouro Nacional, nos termos do art. 23, inciso III, alínea "a", da referida Lei, c/c o art. 214, inciso III, alínea "a", do Regimento Interno do TCU;
9.6. com fundamento no art. 58, inciso I, da Lei 8.443/1992, aplicar a Iracy Mendonça Weba multa no valor de R$ 10.000,00 (dez mil reais) , atualizado monetariamente desde a data do presente acórdão até a do efetivo recolhimento, se for pago após o vencimento, na forma da legislação vigente, fixando o prazo de 15 (quinze) dias, a contar do recebimento da notificação, para que seja comprovado, perante este Tribunal, o recolhimento da quantia ao Tesouro Nacional, nos termos do art. 23, inciso III, alínea "a", da referida Lei, c/c o art. 214, inciso III, alínea "a", do Regimento Interno do TCU;
9.7. com fundamento no art. 26 da Lei 8.443/1992, autorizar, se requerido, o pagamento da importância devida em até 36 (trinta e seis) parcelas mensais e consecutivas, fixando o prazo de 15 (quinze) dias, a contar do recebimento da notificação, para que seja comprovado, perante este Tribunal, o recolhimento da primeira parcela, e de 30 (trinta) dias, a contar da parcela anterior, para que seja comprovado o recolhimento das demais parcelas, devendo incidir sobre cada valor mensal os devidos acréscimos legais, na forma prevista na legislação vigente, além de alertar que a falta de comprovação do recolhimento de qualquer parcela importará no vencimento antecipado do saldo devedor, nos termos do art. 217 do Regimento Interno do TCU;
9.8. com fundamento no art. 28 da Lei 8.443/1992, autorizar, desde logo, a cobrança judicial das dívidas, caso não atendida a notificação;
9.9. com fundamento no art. 16, § 3º, da Lei 8.443/1992, c/c art. 209, § 7º, do Regimento Interno do TCU, remeter cópia deste acórdão à Procuradoria da República no Maranhão, para adoção das medidas que entender cabíveis;

TCE instaurada pelo FNDE em razão de omissão no dever de prestar contas de recursos repassados ao município de Nova Olinda do Maranhão-MA por força do Programa de Educação Infantil - Apoio Suplementar (exercício 2012).

Segunda Câmara

Município de Nova Olinda do Maranhão/MA; Fundo Nacional de Desenvolvimento da Educação.

3. Responsáveis: Delmar Barros da Silveira Sobrinho (XXX.678.903-XX); Iracy Mendonca Weba (XXX.514.123-XX).

13.1. Ministros presentes: Augusto Nardes (na Presidência), Aroldo Cedraz, Raimundo Carreiro e Bruno Dantas (Relator).

ACORDAO-COMPLETO-2521444

Acórdão 684/2022 - Segunda Câmara

ACORDAO-COMPLETO-2553554

Acórdão de Relação 2256/2022 - Plenário

Acórdão de Relação

BRUNO DANTAS

Por registrar as principais ocorrências no andamento dos autos até o momento, resumindo os fundamentos das peças acostadas, adoto como relatório, com os ajustes necessários, a instrução da secretaria responsável pela análise do processo (peça 75) , que contou com a anuência do corpo diretivo da unidade (peças 76-77) :
"INTRODUÇÃO
1. Cuidam os autos de tomada de contas especial instaurada pelo Fundo Nacional de Desenvolvimento da Educação, em desfavor de Delmar Barros da Silveira Sobrinho (XXX.678.903-XX) e Iracy Mendonça Weba (XXX.514.123-XX) , em razão de omissão no dever de prestar contas dos recursos recebidos por força do Programa de Educação Infantil - Apoio Suplementar, no exercício de 2012.
HISTÓRICO
2. Em 20/1/2020, com fundamento na IN/TCU 71/2012, alterada pela IN/TCU 76/2016 e DN/TCU 155/2016, o dirigente da instituição Fundo Nacional de Desenvolvimento da Educação autorizou a instauração da tomada de contas especial (peça 1) . O processo foi registrado no sistema e-TCE com o número 97/2020.
3. Os recursos repassados pelo FNDE ao município de Nova Olinda do Maranhão - MA, no âmbito do Programa de Educação Infantil - Apoio Suplementar - exercício 2012, totalizaram R$ 269.581,14 (peça 4) .
4. O fundamento para a instauração da Tomada de Contas Especial, conforme consignado na matriz de responsabilização elaborada pelo tomador de contas, foi a constatação da seguinte irregularidade:
'Não comprovação da boa e regular aplicação dos recursos federais repassados à Prefeitura Municipal de Nova Olinda do Maranhão - MA, em face da omissão no dever de prestar contas dos valores transferidos, no âmbito do Programa de Educação Infantil - Apoio Suplementar , no exercício de 2012, cujo prazo encerrou-se em 21/10/2018.'
5. No que tange ao dilatado prazo entre o recebimento dos recursos, ocorrido em 9/10/2012, e o prazo final para prestação de contas do programa, em 21/10/2018, é importante relatar que, em relação às prestações de contas cujos prazos se encerravam a partir de 2012, a Resolução CD/FNDE 02/2012, com as alterações advindas da Resolução CD/FNDE 43/2012, define que o prazo para envio de cada prestação de contas é de 60 (sessenta) dias a contar da disponibilização da funcionalidade de envio no sistema SiGPC, decorrendo daí o ampliado interregno temporal entre o repasse dos recursos e a data limite acima mencionada, visto que o sistema só foi disponibilizado para envio no final de 2018, conforme a nota divulgada pelo FNDE por meio do seu portal, em 27/7/2018 (https://www.fnde.gov.br/index.php/acesso-a-informacao/institucional/area-de-imprensa/noticias/item/ 11998-prestação-de-contas-dos-programas-de-apoio-à-educação-infantil-está-disponível-para-registro-no-sigpc) :
'Gestores do Distrito Federal e de municípios que tenham recebido recursos de apoio à educação infantil (novas turmas, novos estabelecimentos e apoio suplementar) , a partir do exercício de 2012, já podem preparar a prestação de contas no Sistema de Gestão de Prestação de Contas (SiGPC) , módulo Contas Online, do Fundo Nacional de Desenvolvimento da Educação (FNDE) .
O sistema foi aberto, nesta semana, para a inserção de dados sobre as despesas efetuadas entre 2012 e 2017. A partir de agosto, o SiGPC será disponibilizado gradativamente para o envio das prestações de contas ao FNDE.
Após o ente federativo encaminhar as informações sobre a execução dos recursos, o respectivo Conselho de Acompanhamento e Controle Social (CACS) terá 60 dias para analisar as prestações de contas e emitir parecer por meio do Sistema de Gestão de Conselhos (Sigecon) , do FNDE.'
6. Os responsáveis arrolados na fase interna foram devidamente comunicados e, diante da ausência de justificativas suficientes para elidir a irregularidade e da não devolução dos recursos, instaurou-se a tomada de contas especial.
7. No relatório (peça 15) , o tomador de contas concluiu que o prejuízo importaria no valor original de R$ 269.581,14, imputando-se a responsabilidade a Delmar Barros da Silveira Sobrinho, Prefeito Municipal de Nova Olinda do Maranhão - MA, no período de 1/1/2009 a 31/12/2016, na condição de gestor dos recursos e Iracy Mendonça Weba, Prefeita Municipal de Nova Olinda do Maranhão - MA, no período de 1/1/2017 a 31/12/2020, na condição de prefeito sucessor.
8. Em 23/3/2020, a Controladoria-Geral da União emitiu o relatório de auditoria (peça 19) , em concordância com o relatório do tomador de contas. O certificado de auditoria e o parecer do dirigente do órgão de controle interno concluíram pela irregularidade das presentes contas (peças 20 e 21) .
9. Em 3/4/2020, o ministro responsável pela área atestou haver tomado conhecimento das conclusões contidas no relatório e certificado de auditoria, bem como do parecer conclusivo do dirigente do órgão de controle interno, manifestando-se pela irregularidade das contas, e determinou o encaminhamento do processo ao Tribunal de Contas da União (peça 22) .
10. Na instrução inicial (peça 28) , analisando-se os documentos nos autos, concluiu-se pela necessidade de realização de citação e audiência para as seguintes irregularidades:
10.1. Irregularidade 1: não comprovação da boa e regular aplicação dos recursos federais repassados ao município de Nova Olinda do Maranhão - MA, em face da omissão no dever de prestar contas dos valores transferidos, no âmbito do Programa de Educação Infantil - Apoio Suplementar, no exercício de 2012, cujo prazo encerrou-se em 21/10/2018.
10.1.1. Evidências: Relatório de TCE 178/2019-DIREC/COTCE/CGCAP/DIFIN-FNDE/MEC (peça 15) .
10.1.2. Normas infringidas: art. 37, caput, c/c o art. 70, parágrafo único, da Constituição da República Federativa do Brasil; art. 93, do Decreto-lei 200/1967; art. 66, do Decreto 93.872/1986; Resolução CD/FNDE 17, de 16/05/2013.
10.1.3. Débito relacionado ao responsável Delmar Barros da Silveira Sobrinho (XXX.678.903-XX) :
	Data de ocorrência
	Valor histórico (R$) 

	9/10/2012
	269.581,14

10.1.4. Cofre credor: Fundo Nacional de Desenvolvimento da Educação.
10.1.5. Responsável: Delmar Barros da Silveira Sobrinho (XXX.678.903-XX) .
10.1.5.1. Conduta: não demonstrar a boa e regular aplicação dos recursos federais recebidos e geridos por meio do instrumento em questão, no exercício de 2012, em face da omissão na prestação de contas, cujo prazo encerrou-se em 21/10/2018.
10.1.5.2. Nexo de causalidade: a conduta descrita impediu o estabelecimento do nexo causal entre as possíveis despesas efetuadas com os recursos recebidos, no âmbito do instrumento em questão, no exercício de 2012.
10.1.5.3. Culpabilidade: não há excludentes de ilicitude, de culpabilidade e de punibilidade; é razoável supor que o responsável tinha consciência da ilicitude de sua conduta; era exigível conduta diversa da praticada, qual seja, desincumbir-se do seu dever por meio da apresentação da prestação de contas no prazo e forma devidos.
10.1.6. Encaminhamento: citação.
10.2. Irregularidade 2: não cumprimento do prazo originalmente estipulado para prestação de contas do Programa de Educação Infantil - Apoio Suplementar, cujo prazo encerrou-se em 21/10/2018.
10.2.1. Evidências: Relatório de TCE 178/2019-DIREC/COTCE/CGCAP/DIFIN-FNDE/MEC (peça 15) .
10.2.2. Normas infringidas: art. 37, caput, c/c o art. 70, parágrafo único, da Constituição da República Federativa do Brasil; art. 93, do Decreto-lei 200/1967; art. 66, do Decreto 93.872/1986; Resolução CD/FNDE 17, de 16/05/2013.
10.2.3. Responsável: Iracy Mendonça Weba (XXX.514.123-XX) .
10.2.3.1. Conduta: descumprir o prazo originalmente estipulado para prestação de contas dos recursos federais recebidos à conta do instrumento em questão, o qual se encerrou em 21/10/2018.
10.2.3.2. Nexo de causalidade: a conduta descrita impediu o estabelecimento do nexo causal entre as possíveis despesas efetuadas com os recursos recebidos, no âmbito do instrumento em questão, no exercício de 2012.
10.2.3.3. Culpabilidade: não há excludentes de ilicitude, de culpabilidade e de punibilidade; é razoável supor que a responsável tinha consciência da ilicitude de sua conduta; era exigível conduta diversa da praticada, qual seja, desincumbir-se do seu dever por meio da apresentação da prestação de contas no prazo e forma devidos.
10.2.4. Encaminhamento: audiência.
11. Em cumprimento ao pronunciamento da unidade (peça 30) , foram efetuadas citação e audiência dos responsáveis, nos moldes adiante:
a) Delmar Barros da Silveira Sobrinho - promovida a citação do responsável, conforme delineado adiante:
	Comunicação: Ofício 21847/2020 - Seproc (peça 37) 
Data da Expedição: 27/5/2020
Data da Ciência: não houve (Desconhecido) (peça 44) 
Observação: Ofício enviado para o endereço do responsável, conforme pesquisa na base de dados no sistema da Receita Federal, custodiada pelo TCU.
	
	Comunicação: Ofício 21848/2020 - Seproc (peça 34) 
Data da Expedição: 27/5/2020
Data da Ciência: não houve (Desconhecido) (peça 48) 
Observação: Ofício enviado para o endereço do responsável, conforme pesquisa na base de dados no sistema do Renach, custodiada pelo TCU.
	
	Comunicação: Ofício 21849/2020 - Seproc (peça 35) 
Data da Expedição: 27/5/2020
Data da Ciência: não houve (Desconhecido) (peça 43) 
Observação: Ofício enviado para o endereço do responsável, conforme pesquisa na base de dados no sistema do TSE, custodiada pelo TCU.
	
b) Iracy Mendonça Weba - promovida a audiência da responsável, conforme delineado adiante:
	Comunicação: Ofício 21850/2020 - Seproc (peça 36) 
Data da Expedição: 27/5/2020
Data da Ciência: 3/6/2020 (peça 41) 
Nome Recebedor: recebido pela responsável
Observação: Ofício enviado para o endereço do responsável, conforme pesquisa na base de dados no sistema da Receita Federal, custodiada pelo TCU.
Fim do prazo para a defesa: 18/6/2020
	
	Comunicação: Ofício 21851/2020 - Seproc (peça 38) 
Data da Expedição: 28/5/2020
Data da Ciência: 4/6/2020 (peça 42) 
Nome Recebedor: Soraia Maciel Arruda
Observação: Ofício enviado para o endereço do responsável, conforme pesquisa na base de dados no sistema do Renach, custodiada pelo TCU.
Fim do prazo para a defesa: 19/6/2020
	
	Comunicação: Ofício 24307/2020 - Seproc (peça 39) 
Data da Expedição: 28/5/2020
Data da Ciência: 3/6/2020 (peça 40) 
Nome Recebedor: recebido pela responsável
Observação: Ofício enviado para o endereço do responsável, conforme pesquisa na base de dados no sistema da Receita Federal, custodiada pelo TCU.
Fim do prazo para a defesa: 18/6/2020
	
12. Conforme Despacho de Conclusão das Comunicações Processuais (peça 52) , as providências inerentes às comunicações processuais foram concluídas.
13. Transcorrido o prazo regimental, o responsável Delmar Barros da Silveira Sobrinho permaneceu silente, devendo ser considerado revel, nos termos do art. 12, § 3º, da Lei 8.443/1992, e a responsável Iracy Mendonça Weba apresentou defesa, recebida em 20/1/2021, que será analisada na seção Exame Técnico.
ANÁLISE DOS PRESSUPOSTOS DE PROCEDIBILIDADE DA IN/TCU 71/2012
Avaliação de Viabilidade do Exercício do Contraditório e Ampla Defesa
14. Verifica-se que não houve o transcurso de mais de dez anos desde o fato gerador sem que tenha havido a notificação dos responsáveis pela autoridade administrativa federal competente (art. 6º, inciso II, c/c art. 19 da IN/TCU 71/2012, modificada pela IN/TCU 76/2016) , uma vez que o fato gerador da irregularidade sancionada ocorreu em 22/10/2018, haja vista que o vencimento do prazo para prestação de contas deu-se em 21/10/2018, e os responsáveis foram notificados sobre as irregularidades pela autoridade administrativa competente conforme abaixo:
14.1. Delmar Barros da Silveira Sobrinho, por meio do ofício acostado à peça 7, recebido em 10/7/2019, conforme AR (peça 9) .
14.2. Iracy Mendonça Weba, por meio do ofício acostado à peça 8, recebido em 24/1/2019, conforme AR (peça 10) .
Valor de Constituição da TCE.
15. Verifica-se, ainda, que o valor atualizado do débito apurado (sem juros) em 1/1/2017 é de R$ 364.554,58, portanto superior ao limite mínimo de R$ 100.000,00, na forma estabelecida conforme os arts. 6º, inciso I, e 19 da IN/TCU 71/2012, modificada pela IN/TCU 76/2016.
OUTROS PROCESSOS/DÉBITOS NOS SISTEMAS DO TCU COM OS MESMOS RESPONSÁVEIS
16. Informa-se que foi encontrado processo no Tribunal com os mesmos responsáveis:
	Responsável
	Processos

	Delmar Barros da Silveira Sobrinho
	Processo 028.985/2020-6 [TCE, aberto]
Processo 033.374/2019-8 [TCE, aberto]
Processo 006.444/2019-9 [CBEX, encerrado]
Processo 006.443/2019-2 [CBEX, encerrado]
Processo 020.939/2017-5 [REPR, encerrado]
Processo 020.940/2017-3 [REPR, encerrado]
Processo 020.927/2017-7 [REPR, encerrado]
Processo 020.930/2017-8 [REPR, encerrado]
Processo 020.780/2017-6 [REPR, encerrado]
Processo 018.083/2017-0 [REPR, encerrado]
Processo 023.191/2017-1 [REPR, encerrado]
Processo 022.961/2017-8 [REPR, encerrado]
Processo 022.993/2017-7 [REPR, encerrado]
Processo 022.989/2017-0 [REPR, encerrado]
Processo 022.985/2017-4 [REPR, encerrado]
Processo 013.652/2016-8 [TCE, encerrado]
Processo 019.378/2019-0 [TCE, aberto]
Processo 017.288/2018-5 [TCE, aberto]

	Iracy Mendonça Weba
	Processo 028.985/2020-6 [TCE, aberto]

17. Informa-se que foi encontrado débito imputável aos responsáveis no banco de débitos existente no sistema e-TCE:
	Responsável
	Débitos inferiores

	Delmar Barros da Silveira Sobrinho
	79/2020 (R$ 33.603,64) - Dano inferior ao limite de instauração da TCE cadastrado

18. A tomada de contas especial está, assim, devidamente constituída e em condição de ser instruída.
EXAME TÉCNICO
Da validade das notificações:
19. Preliminarmente, cumpre tecer breves considerações sobre a forma como são realizadas as comunicações processuais no TCU. A esse respeito, destacam-se o art. 179, do Regimento Interno do TCU (Resolução 155, de 4/12/2002) e o art. 4º, inciso III, § 1º, da Resolução-TCU 170, de 30 de junho de 2004, in verbis:
'Art. 179. A citação, a audiência ou a notificação, bem como a comunicação de diligência, farse-ão:
I - mediante ciência da parte, efetivada por servidor designado, por meio eletrônico, fac-símile, telegrama ou qualquer outra forma, desde que fique confirmada inequivocamente a entrega da comunicação ao destinatário;
II - mediante carta registrada, com aviso de recebimento que comprove a entrega no endereço do destinatário;
III - por edital publicado no Diário Oficial da União, quando o seu destinatário não for localizado
 (...) 
Art. 3º As comunicações serão dirigidas ao responsável, ou ao interessado, ou ao dirigente de órgão ou entidade, ou ao representante legal ou ao procurador constituído nos autos, com poderes expressos no mandato para esse fim, por meio de:
I - correio eletrônico, fac-símile ou telegrama;
II - servidor designado;
III - carta registrada, com aviso de recebimento;
IV - edital publicado no Diário Oficial da União, quando o seu destinatário não for localizado, nas hipóteses em que seja necessário o exercício de defesa.
Art. 4º. Consideram-se entregues as comunicações:
I - efetivadas conforme disposto nos incisos I e II do artigo anterior, mediante confirmação da ciência do destinatário;
II - realizadas na forma prevista no inciso III do artigo anterior, com o retorno do aviso de recebimento, entregue comprovadamente no endereço do destinatário;
III - na data de publicação do edital no Diário Oficial da União, quando realizadas na forma prevista no inciso IV do artigo anterior.
§ 1º O endereço do destinatário deverá ser previamente confirmado mediante consulta aos sistemas disponíveis ao Tribunal ou a outros meios de informação, a qual deverá ser juntada ao respectivo processo.'
20. Bem se vê, portanto, que a validade da citação via postal não depende de que o aviso de recebimento seja assinado pelo próprio destinatário da comunicação, o que dispensa, no caso em tela, a entrega do AR em 'mãos próprias'. A exigência da norma é no sentido de o Tribunal verificar se a correspondência foi entregue no endereço correto, residindo aqui a necessidade de certeza inequívoca.
21. Não é outra a orientação da jurisprudência do TCU, conforme se verifica dos julgados a seguir transcritos:
'São válidas as comunicações processuais entregues, mediante carta registrada, no endereço correto do responsável, não havendo necessidade de que o recebimento seja feito por ele próprio.' (Acórdão 3648/2013-TCU-Segunda Câmara, Relator Min. José Jorge) ;
'É prescindível a entrega pessoal das comunicações pelo TCU, razão pela qual não há necessidade de que o aviso de recebimento seja assinado pelo próprio destinatário. Entregandose a correspondência no endereço correto do destinatário, presume-se o recebimento da citação.' (Acórdão 1019/2008-TCU-Plenário, Relator Min. Benjamin Zymler) ;
'As comunicações do TCU, inclusive as citações, deverão ser realizadas mediante Aviso de Recebimento - AR, via Empresa Brasileira de Correios e Telégrafos, bastando para sua validade que se demonstre que a correspondência foi entregue no endereço correto.' (Acórdão 1526/2007-TCU-Plenário, Relator Min. Aroldo Cedraz) .
22. A validade do critério de comunicação processual do TCU foi referendada pelo Supremo Tribunal Federal, nos termos do julgamento do MS-AgR 25.816/DF, por meio do qual se afirmou a desnecessidade da ciência pessoal do interessado, entendendo-se suficiente a comprovação da entrega do 'AR' no endereço do destinatário:
'Ementa: agravo regimental. Mandado de segurança. Desnecessidade de intimação pessoal das decisões do tribunal de contas da união. art. 179 do regimento interno do TCU. Intimação do ato impugnado por carta registrada, iniciado o prazo do art. 18 da lei 1.533/51 da data constante do aviso de recebimento. Decadência reconhecida. Agravo improvido.
O envio de carta registrada com aviso de recebimento está expressamente enumerado entre os meios de comunicação de que dispõe o Tribunal de Contas da União para proceder às suas intimações.
O inciso II do art. 179 do Regimento Interno do TCU é claro ao exigir apenas a comprovação da entrega no endereço do destinatário, bastando o aviso de recebimento simples.'
Da revelia do responsável Delmar Barros da Silveira Sobrinho
23. No caso vertente, a citação do responsável Delmar Barros da Silveira Sobrinho se deu em endereços provenientes de pesquisas de endereços realizadas pelo TCU (vide item 10, acima) , porquanto, devido ao insucesso de realizar a citação em endereços constantes na base de dados da Receita custodiada pelo TCU, buscou-se a notificação em endereços provenientes das bases de dados públicas custodiadas pelo TCU (TSE e Renach) e das bases de dados do próprio TCU.
24. Malgrada a entrega dos ofícios citatórios nesses endereços não tenha ficado comprovada nos autos, o recebimento em 19/6/2020 de pedido de prorrogação de prazo (peça 46) , concedida pelo TCU em 22/6/2020 (peça 47) , formulado por intermédio de advogado constituído pelo responsável, conforme procuração à peça 45, comprova de forma inequívoca que o responsável teve ciência da citação que lhe foi dirigida. Não tendo havido o recebimento de resposta, após expirado o novo prazo para atendimento (17/7/2020) , ficou devidamente caracterizada a revelia.
25. Nos processos do TCU, a revelia não leva à presunção de que seriam verdadeiras todas as imputações levantadas contra os responsáveis, diferentemente do que ocorre no processo civil, em que a revelia do réu opera a presunção da verdade dos fatos narrados pelo autor (Acórdão 1009/2018-TCU-Plenário, Relator Min. Bruno Dantas; 2.369/2013-TCU-Plenário, Relator Min. Benjamin Zymler e 2.449/2013-TCU-Plenário, Relator Min. Benjamin Zymler) . Dessa forma, a avaliação da responsabilidade do agente não pode prescindir da prova existente no processo ou para ele carreada.
26. Ao não apresentar sua defesa, o responsável deixou de produzir prova da regular aplicação dos recursos sob sua responsabilidade, em afronta às normas que impõem aos gestores públicos a obrigação legal de, sempre que demandados pelos órgãos de controle, apresentar os documentos que demonstrem a correta utilização das verbas públicas, a exemplo do contido no art. 93 do Decreto-Lei 200/1967: 'Quem quer que utilize dinheiros públicos terá de justificar seu bom e regular emprego na conformidade das leis, regulamentos e normas emanadas das autoridades administrativas competentes.'
27. Mesmo as alegações de defesa não sendo apresentadas, considerando o princípio da verdade real que rege esta Corte, procurou-se buscar, em manifestações do responsável na fase interna desta Tomada de Contas Especial, se havia algum argumento que pudesse ser aproveitado a seu favor.
28. No entanto, o responsável não se manifestou na fase interna, não havendo, assim, nenhum argumento que possa vir a ser analisado e posteriormente servir para afastar as irregularidades apontadas.
29. Em consulta aos sistemas corporativos do instaurador (SIGPC) , realizada na data de 10/8/2021, verifica-se que o responsável também não apresentou contas junto ao instaurador e continua inadimplente (peça 74) .
30. Em se tratando de processo em que a parte interessada não se manifestou acerca das irregularidades imputadas, não há elementos para que se possa efetivamente aferir e reconhecer a ocorrência de boa-fé na conduta do responsável, podendo este Tribunal, desde logo, proferir o julgamento de mérito pela irregularidade das contas, conforme os termos dos §§ 2º e 6º do art. 202 do Regimento Interno do TCU. (Acórdão 2064/2011-TCU-Primeira Câmara (relator Min. Ubiratan Aguiar) , 6.182/2011-TCU-1ª Câmara (relator Min. Weber de Oliveira) , 4.072/2010-TCU-1ª Câmara (Relator Min. Valmir Campelo) , 1.189/2009-TCU-1ª Câmara (Relator Min. Marcos Bemquerer) , 731/2008-TCU-Plenário (Relator Min. Aroldo Cedraz) .
31. Dessa forma, o responsável Delmar Barros da Silveira Sobrinho deve ser considerado revel, nos termos do art. 12, § 3º, da Lei 8.443/1992, devendo as contas serem julgadas irregulares, condenando-o ao débito apurado e aplicando-lhe a multa prevista no art. 57 da Lei 8.443/1992.
Da defesa da responsável Iracy Mendonça Weba
32. Ouvida em audiência, a responsável Iracy Mendonça Weba apresentou suas razões de justificativa (peça 62) , alegando que 'em que pese constar o prazo final para prestação de contas já na gestão de Iracy Mendonça Weba, esta ficou impossibilitada de prestar contas, uma vez que o antigo gestor não deixou qualquer documentação nos acervos da prefeitura para que pudesse ser feita a competente prestação de contas' e que 'a atual gestora tomou todas as providências no sentido de responsabilizar o antigo gestor, tais como ação de Improbidade Administrativa, Noticia Criminis, Instauração de Tomada de Contas Especial, Requerimento Administrativo ao FNDE e Obrigação de Fazer para retirada de inadimplência inclusive com sentença favorável', requerendo assim a exclusão do seu nome desta Tomada de Contas Especial.
Análise
33. No tocante à delimitação de responsabilidades entre antecessor e sucessor na gestão descentralizada de recursos federais, em se tratando de transferências voluntárias, é entendimento consolidado no TCU de que a obrigação de prestar contas atinge não somente o gestor dos recursos transferidos, como também o seu sucessor, no caso em que o prazo para prestação de contas recai na gestão do sucessor (Acórdão 331/2010-TCU-Segunda Câmara, 6.171/2011-TCU-1ª Câmara, 2.773/2012-TCU-1ª Câmara, entre outros) , como no caso vertente.
34. No entanto, se o prefeito sucessor fica impossibilitado de prestar contas dos recursos utilizados em gestão anterior, porque o seu antecessor não lhe repassou os documentos necessários para essa prestação, a jurisprudência reconhece a possibilidade de o sucessor ter afastada a sua responsabilidade, no caso de terem sido adotadas as medidas legais visando ao resguardo do patrimônio público (Acórdão 1541/2008-TCU-Segunda Câmara, 2.773/2012-TCU-1ª Câmara, 3039/2011-TCU-2ª Câmara, entre outros) . Tal orientação decorre do Enunciado da Súmula 230 do TCU e do disposto no art. 26-A, §§ 7º ao 9º, da Lei 10.522/2002, in verbis (grifamos) :
Súmula 230 do TCU
'Compete ao prefeito sucessor apresentar a prestação de contas referente aos recursos federais recebidos por seu antecessor, quando este não o tiver feito e o prazo para adimplemento dessa obrigação vencer ou estiver vencido no período de gestão do próprio mandatário sucessor, ou, na impossibilidade de fazê-lo, adotar as medidas legais visando ao resguardo do patrimônio público.'
Lei 10.522/2002
'Art. 26-A. O órgão ou entidade que receber recursos para execução de convênios, contratos de repasse e termos de parcerias na forma estabelecida pela legislação federal estará sujeito a prestar contas da sua boa e regular aplicação, observando-se o disposto nos §§ 1o a 10 deste artigo.
§ 7º Cabe ao prefeito e ao governador sucessores prestarem contas dos recursos provenientes de convênios, contratos de repasse e termos de parcerias firmados pelos seus antecessores.
§ 8º na impossibilidade de atender ao disposto no § 7º, deverão ser apresentadas ao concedente justificativas que demonstrem o impedimento de prestar contas e solicitação de instauração de tomada de contas especial.'
§ 9º Adotada a providência prevista no § 8º, o registro de inadimplência do órgão ou entidade será suspenso, no prazo de até 48 (quarenta e oito) horas, pelo concedente.
34.1. No caso sob análise, conforme se extrai dos autos, a transferência e dispêndio dos recursos ocorreu totalmente na gestão do gestor antecessor (conforme extrato bancário da conta específica às peças 25 e 26) e não houve prestação de contas dos valores recebidos ao órgão/entidade concedente. Em adição, foram apresentadas evidências de que o gestor sucessor adotou medidas judiciais com vistas ao ressarcimento dos valores repassados, quais sejam, Ação de Ressarcimento cumulada com Ato de Improbidade Administrativa (cf. peças 63 e 64) , Representação junto ao Ministério Público Federal (cf. peças 65 e 66) e requerimento ao TCU da Instauração de Tomada de Contas Especial (cf. peças 67 e 68) .
34.2. Cumpre destacar, porém, que todas as providências adotadas por Iracy Mendonça Weba foram concretizadas após o recebimento de ofício citatório nestes autos, em 3/6/2020, conforme aviso de recebimento assinado pela própria responsável (peça 41) :
34.3. Ação Civil de Improbidade Administrativa, em 29/7/2020 (cf. peça 63) ;
34.4. Representação Criminal ao MPF, em 29/7/2020 (cf. peça 65) ;
34.5. Requerimento ao TCU da instauração de TCE, em 29/7/2020 (cf. peça 67) .
35. Destarte, tendo em vista à intempestividade de suas ações restou configurada a omissão da responsável no dever de prestar contas ou, por analogia, no dever que lhe cabia de adotar as medidas necessárias para salvaguardar o patrimônio público, ante a alegada impossibilidade de prestar contas, na forma e prazo devidos. Transcreve-se, a seguir, alguns julgados nesse sentido:
'A citação pelo TCU é o marco temporal a partir do qual a apresentação da prestação de contas não descaracteriza a omissão.' (Acórdão 162/2019-TCU-Primeira Câmara, Relator Ministro Bruno Dantas) .
'A omissão no dever de prestar contas fica caracterizada apenas a partir da citação por essa irregularidade. Prestadas as contas antes de expedida a comunicação por parte do Tribunal, não há que se falar em incidência do art. 209, § 4º, do Regimento Interno do TCU, por falta do suporte fático delimitado pela norma.' (Acórdão 438/2016-TCU-Segunda Câmara, Revisor Ministro Marcos Bemquerer) .
'A apresentação da prestação de contas a destempo, mas até o momento anterior ao da citação pelo TCU, configura intempestividade no dever de prestar contas. A omissão no dever de prestar contas fica caracterizada apenas a partir da citação por essa irregularidade.' (Acórdão 5773/2015-TCU-Primeira Câmara, Relator Ministro José Múcio Monteiro) .
36. Ante o exposto, entende esta Unidade Técnica que Iracy Mendonça Weba não adotou de maneira tempestiva as medidas legais preconizadas pela Súmula 230 do TCU, somente o fazendo após instada por esta Casa, e que, portanto, as razões de justificativa apresentadas pela responsável devam ser rejeitadas e suas contas serem julgadas irregulares, aplicando-lhe a multa prevista no art. 58 da Lei 8.443/1992.
Prescrição da Pretensão Punitiva
37. Vale ressaltar que a pretensão punitiva do TCU, conforme Acórdão 1441/2016-TCU-Plenário, Relator Min. Benjamin Zymler, que uniformizou a jurisprudência acerca dessa questão, subordina-se ao prazo geral de prescrição indicado no art. 205 do Código Civil, que é de dez anos, contado da data de ocorrência da irregularidade sancionada, nos termos do art. 189 do Código Civil, sendo este prazo interrompido pelo ato que ordenar a citação, a audiência ou a oitiva dos responsáveis.
38. No caso em exame, não ocorreu a prescrição, uma vez que a irregularidade ocorreu em 22/10/2018, e o ato de ordenação da citação ocorreu em 12/5/2020.
Da ocorrência de culpa grave.
39. Cumpre observar, ainda, que a conduta dos responsáveis, consistente nas irregularidades 'não comprovação da boa e regular aplicação dos recursos federais repassados em face da omissão no dever de prestar contas' e 'não cumprimento do prazo para apresentação de prestação de contas pelo sucessor', configura violação não só às regras legais, mas também aos princípios basilares da administração pública, eis que, em última análise, ocorre o comprometimento da necessária satisfação à sociedade sobre o efetivo emprego dos recursos públicos postos à disposição da municipalidade, por força do instrumento de repasse em questão.
40. Nesses casos, em que fica evidente a falta de transparência do gestor, não há como afastar a possibilidade de que os recursos públicos federais transferidos ao município tenham sido desviados, a revelar grave inobservância de dever de cuidado no trato com a coisa pública, isto é, ato praticado com culpa grave, pois, na espécie, a conduta do responsável se distancia daquela que seria esperada de um administrador público minimante diligente, num claro exemplo de erro grosseiro a que alude o art. 28 do Decreto-lei 4.657/1942 (Lei de Introdução às Normas do Direito Brasileiro) , incluído pela Lei 13.655/2018 (Acórdão 1689/2019-TCU-Plenário, Relator Min. Augusto Nardes; Acórdão 2924/2018-TCU-Plenário, Relator Min. José Mucio Monteiro; Acórdão 2391/2018-TCU-Plenário, Relator Min. Benjamin Zymler) .
CONCLUSÃO
41. Em face da análise promovida na seção 'Exame Técnico', verifica-se que o responsável Delmar Barros da Silveira Sobrinho não logrou comprovar a boa e regular aplicação dos recursos, instado a se manifestar, optou pelo silêncio, configurando a revelia, nos termos do § 3º, do art. 12, da Lei 8.443/1992. Além disso, propõe-se rejeitar as alegações de defesa da responsável Iracy Mendonça Weba, uma vez que não foram suficientes para sanar as irregularidades a ela atribuídas. Ademais, inexistem nos autos elementos que demonstrem a boa-fé dos responsáveis ou a ocorrência de outras excludentes de culpabilidade.
42. Verifica-se também que não houve a prescrição da pretensão punitiva, conforme análise já realizada.
43. Observa-se que, não obstante a conduta de Delmar Barros da Silveira Sobrinho possa ter concorrido decisivamente para a caracterização da omissão, uma vez que não há comprovação de que tenha cumprido com sua obrigação de disponibilizar as condições materiais mínimas e necessárias para que o seu sucessor pudesse apresentar a prestação de contas, fato é que o vencimento do prazo para essa prestação recaiu no mandato seguinte (em 21/10/2018) , quando já não estava mais à frente da administração municipal, razão por que o gestor deve ser responsabilizado, haja vista o teor da citação acima referida (item 9.1 desta instrução) , com fundamento no art. 16, inciso III, alíneas 'b' e 'c', da Lei 8.443/1992.
44. Tendo em vista que não constam dos autos elementos que permitam reconhecer a boa-fé do responsável, sugere-se que as suas contas sejam julgadas irregulares, nos termos do art. 202, § 6º, do Regimento Interno do TCU, com a imputação do débito atualizado monetariamente e acrescido de juros de mora, nos termos do art. 202, § 1º do Regimento Interno do TCU, descontado o valor eventualmente recolhido, com a aplicação das multas previstas nos arts. 57 e 58 da Lei 8.443/1992.
45. Por fim, como não houve elementos que pudessem modificar o entendimento acerca das irregularidades em apuração, mantém-se a matriz de responsabilização presente na peça 27.
PROPOSTA DE ENCAMINHAMENTO
46. Diante do exposto, submetemos os autos à consideração superior, propondo ao Tribunal:
a) considerar revel o responsável Delmar Barros da Silveira Sobrinho (XXX.678.903-XX) , para todos os efeitos, dando-se prosseguimento ao processo, com fulcro no art. 12, § 3º, da Lei 8.443/1992;
b) rejeitar as alegações de defesa apresentadas pela responsável Iracy Mendonça Weba (XXX.514.123-XX) ;
c) julgar irregulares, nos termos dos arts. 1º, inciso I, 16, inciso III, alíneas 'b' e 'c', da Lei 8.443/1992, c/c os arts. 19 e 23, inciso III, da mesma Lei, as contas do responsável Delmar Barros da Silveira Sobrinho (XXX.678.903-XX) , condenando-o ao pagamento da importância a seguir especificada, atualizada monetariamente e acrescida dos juros de mora, calculada a partir da data discriminada até a data da efetiva quitação do débito, fixando-lhe o prazo de quinze dias, para que comprove, perante o Tribunal, o recolhimento da referida quantia aos cofres do Fundo Nacional de Desenvolvimento da Educação, nos termos do art. 23, inciso III, alínea 'a', da citada lei, c/c o art. 214, inciso III, alínea 'a', do Regimento Interno do TCU.
Débito relacionado ao responsável Delmar Barros da Silveira Sobrinho (XXX.678.903-XX) :
	Data de ocorrência
	Valor histórico (R$) 

	9/10/2012
	269.581,14

Valor atualizado do débito (com juros) em 12/8/2021: R$ 463.822,14.
d) julgar irregulares, nos termos dos arts. 1º, inciso I, 16, inciso III, alínea 'a', da Lei 8.443/1992, c/c os arts. 19, parágrafo único, e 23, inciso III, da mesma Lei, as contas da responsável Iracy Mendonça Weba (XXX.514.123-XX) ;
e) aplicar ao responsável Delmar Barros da Silveira Sobrinho (XXX.678.903-XX) , a multa prevista no art. 57 da Lei 8.443/1992 c/c o art. 267 do Regimento Interno do TCU, fixando-lhe o prazo de quinze dias, a contar da notificação, para que comprove, perante o Tribunal (art. 214, III, alínea 'a', do Regimento Interno do TCU) , o recolhimento da dívida aos cofres do Tesouro Nacional, atualizada monetariamente desde a data do acórdão que vier a ser proferido por este Tribunal até a data do efetivo recolhimento, se paga após o vencimento, na forma da legislação em vigor;
f) aplicar à responsável Iracy Mendonça Weba (XXX.514.123-XX) , a multa prevista no art. 58, inciso I, da Lei 8.443/1992 c/c o art. 268 do Regimento Interno do TCU, fixando-lhe o prazo de quinze dias, a contar da notificação, para que comprove, perante o Tribunal (art. 214, III, alínea 'a', do Regimento Interno do TCU) , o recolhimento da dívida aos cofres do Tesouro Nacional, atualizada monetariamente desde a data do acórdão proferido por este Tribunal até a data do efetivo recolhimento, se paga após o vencimento, na forma da legislação em vigor;
g) . autorizar, desde logo, a cobrança judicial das dívidas, caso não atendidas as notificações, na forma do disposto no art. 28, inciso II, da Lei 8.443/1992;
h) autorizar também, desde logo, se requerido, com fundamento no art. 26, da Lei 8.443, de 1992, c/c o art. 217, §§ 1º e 2º do Regimento Interno do TCU, o parcelamento da (s) dívida (s) em até 36 parcelas, incidindo, sobre cada parcela, corrigida monetariamente, os correspondentes acréscimos legais, fixando-lhe o prazo de quinze dias, a contar do recebimento da notificação, para comprovar, perante o Tribunal, o recolhimento da primeira parcela, e de trinta dias, a contar da parcela anterior, para comprovar os recolhimentos das demais parcelas, devendo incidir, sobre cada valor mensal, atualizado monetariamente, os juros de mora devidos, no caso do débito, na forma prevista na legislação em vigor, alertando os responsáveis de que a falta de comprovação do recolhimento de qualquer parcela importará o vencimento antecipado do saldo devedor, nos termos do § 2º do art. 217 do Regimento Interno deste Tribunal;
i) enviar cópia do Acórdão a ser prolatado à Procuradoria da República no Estado do Maranhão, nos termos do § 3º do art. 16 da Lei 8.443/1992, c/c o § 7º do art. 209 do Regimento Interno do TCU, para adoção das medidas cabíveis; e
j) enviar cópia do Acórdão que vier a ser proferido ao Fundo Nacional de Desenvolvimento da Educação e aos responsáveis, para ciência;
k) informar à Procuradoria da República no Estado do Maranhão, ao Fundo Nacional de Desenvolvimento da Educação e aos responsáveis que a presente deliberação, acompanhada do Relatório e do Voto que a fundamenta, está disponível para a consulta no endereço www.tcu.gov.br/acordaos, além de esclarecer que, caso requerido, o TCU poderá fornecer sem custos as correspondentes cópias, de forma impressa; e
l) informar à Procuradoria da República no Estado do Maranhão que, nos termos do parágrafo único do art. 62 da Resolução-TCU 259/2014, os procuradores e membros do Ministério Público credenciados nesta Corte podem acessar os presentes autos de forma eletrônica e automática, ressalvados apenas os casos de eventuais peças classificadas como sigilosas, as quais requerem solicitação formal."
2.	O Ministério Público junto ao TCU, em anuência ao proposto pela secretaria especializada, manifestou-se nos termos do seguinte parecer (peça 78) :
"Trata-se de tomada de contas especial (TCE) instaurada pelo Fundo Nacional de Desenvolvimento da Educação (FNDE) em razão da omissão no dever de prestar contas dos recursos federais transferidos ao Município de Nova Olinda do Maranhão - MA, no exercício de 2012, por intermédio do Programa de Educação Infantil - Apoio Suplementar. Os recursos federais transferidos totalizaram o montante de R$ 269.581,14 (peça 4) .
2. No Relatório de TCE, o tomador de contas concluiu pela ocorrência de dano ao erário no valor original correspondente à integralidade do importe descentralizado  (R$ 269.581,14) , cuja responsabilidade pelo ressarcimento foi atribuída a Delmar Barros da Silveira Sobrinho e a Iracy Mendonça Weba, gestores municipais nas gestões 2009-2016 e 2017-2020, respectivamente (peça 15) .
3. No âmbito do TCU, foi promovida a citação de Delmar Barros da Silveira Sobrinho - em razão da não comprovação da boa e regular aplicação dos recursos federais, devido à omissão no dever de prestar contas -, como também a audiência de Iracy Mendonça Weba - em consequência do não cumprimento do prazo originalmente estipulado para apresentar a prestação de contas do programa, o qual expirou no período de seu mandato, em 21/10/2018. Somente a ex-prefeita se manifestou quanto às irregularidades verificadas.
4. Após o exame dos elementos constantes dos autos, em conjunto com as razões de justificativa apresentadas pela responsável, a Secretaria de Controle Externo de Tomada de Contas Especial (Secex-TCE) propôs, resumidamente, em pronunciamentos convergentes (peças 75, p. 11-13; 76; e 77) :
a) considerar revel Delmar Barros da Silveira Sobrinho; julgar irregulares suas contas; condená-lo ao ressarcimento do débito no valor original de R$ 269.581,14; e aplicar-lhe a multa prevista no artigo 57 da Lei 8.443/1992; e
b) rejeitar as alegações de defesa apresentadas por Iracy Mendonça Weba; julgar irregulares suas contas; e aplicar-lhe a multa prevista no artigo 58 da mesma lei.
5. Manifesto-me, desde já, de acordo com a proposta de encaminhamento formulada pela unidade técnica.
6. Com efeito, em razão da não apresentação da prestação de contas do programa em exame, não foi possível comprovar a boa e regular aplicação dos recursos descentralizados pelo FNDE no exercício de 2012. Insta ressaltar que, mesmo após devidamente notificado pela entidade concedente, Delmar Barros da Silveira Sobrinho não adotou as providências com vistas a viabilizar o cumprimento da obrigação de prestar contas, tampouco efetuou o recolhimento dos recursos (peças 7 e 9) . Na fase externa desta TCE, o responsável mais uma vez optou pelo silêncio.
7. No que diz respeito à citação de Delmar Barros da Silveira Sobrinho, consoante registrou a unidade instrutiva, conquanto não tenha ficado comprovada a efetiva entrega dos ofícios citatórios nos endereços obtidos por meio das pesquisas efetuadas, o advogado do responsável, devidamente constituído nos autos, protocolou, em 19/6/2020, pedido de prorrogação de prazo para o atendimento da convocação efetuada por este Tribunal  (peças 45 e 46) .
8. No expediente por meio do qual foi formulado o pleito, o procurador do ex-prefeito deixou assente que a prorrogação do prazo se fazia necessária 'para melhor exercício do contraditório e da ampla defesa' do seu cliente. Em outra passagem, o causídico esclarece que 'requer a dilação do prazo para apresentação da defesa' (grifamos) . Avalio, portanto, que a referência explícita à necessidade de apresentar elementos de defesa feita pelo seu defensor não deixa dúvida de que o responsável teve ciência da citação que lhe foi dirigida.
9. Dessa forma, em consonância com o enunciado do Acórdão 323/2008-TCU-Primeira Câmara, da relatoria do Ministro Augusto Sherman Cavalcanti, considero que 'o comparecimento espontâneo aos autos de procurador regularmente constituído é suficiente para suprir eventual falha na citação do responsável'. Nessa mesma linha é o Acórdão 1503/2018-TCU-Segunda Câmara (relator Ministro Marcos Bemquerer) , cujo enunciado preceitua que:
'Ainda que o instrumento de mandato não contenha cláusula específica com outorga de poder para receber citação, o exercício pelo advogado de prerrogativas processuais, requerendo prorrogação de prazo e apresentando elementos de defesa de seu cliente, corresponde ao comparecimento espontâneo da parte aos autos, tornando válida e apta a produzir todos os seus efeitos a citação endereçada diretamente ao causídico.' (grifamos) 
10. Ainda sobre o tema, no Acórdão 4193/2011-TCU-Primeira Câmara, esta Corte de Contas enfrentou questão equivalente a que ora se analisa. No relatório do mencionado julgado, a unidade técnica consignou que, apesar de as notificações terem sido devolvidas sem confirmação da ciência pelo responsável, o advogado por ele regularmente constituído compareceu aos autos para solicitar a juntada de procuração, vista dos autos e dilação do prazo para defesa. A despeito do deferimento dos referidos requerimentos, transcorrido o prazo adicional concedido, não foram apresentadas as alegações de defesa, tampouco o recolhimento do débito. Em razão disso, no voto que conduziu aquela deliberação, o relator, Ministro Ubiratan Aguiar, manifestou-se no seguinte sentido:
'5. Quanto ao ex-prefeito, [omissis], ao comparecer aos autos de forma espontânea, por meio de advogado regularmente constituído (fls. 1/2, anexo 1) , supriu o fato da devolução das duas correspondências de citação, conforme disciplina o art. 179, § 4º do Regimento Interno deste Tribunal. O responsável foi omisso quanto a sua obrigação de prestar contas do contrato de repasse MPO/Caixa 0092.044-15/99.' (grifamos) 
11. No âmbito desta TCE, igualmente ao que ocorreu no processo em que o acórdão supracitado foi prolatado, mesmo após concedida a prorrogação requerida, não houve manifestação do responsável. Configurou-se, portanto, situação em que não há qualquer elemento apto a demonstrar regularidade na aplicação dos recursos federais. Remanesce, por consequência, a omissão no dever de prestar contas inicialmente verificada.
12. Quanto a Iracy Mendonça Weba, constatou-se ter sido ela a responsável por apresentar a prestação final de contas dos recursos transferidos em 2012 no âmbito do Programa de Educação Infantil - Apoio Suplementar. Consoante esclareceu a unidade técnica, o dilatado interregno de tempo entre o recebimento dos recursos e o prazo final para a prestação de contas decorreu de alterações normativas instituídas pela Resolução CD/FNDE 43/2012, como também da disponibilização tardia (somente em 2018) do Sistema de Gestão de Prestação de Contas (SiGPC) previsto na referida norma.
13. Em suas razões de justificativa, a ex-prefeita asseverou que 'ficou impossibilitada de prestar contas, uma vez que o antigo gestor não deixou qualquer documentação nos acervos da prefeitura' (peça 62, p. 2) . Em complemento, a responsável apresentou elementos que revelaram a adoção de medidas com vistas ao ressarcimento dos valores repassados, quais sejam, Ação de Ressarcimento cumulada com Ato de Improbidade Administrativa, Representação ao Ministério Público Federal e requerimento ao TCU para instauração de TCE (peças 63-68) .
14. A meu ver, diante da impossibilidade de efetuar a prestação de contas de recursos federais geridos por prefeito antecessor em razão da insuficiência de elementos que comprovem a regular aplicação de tais recursos (circunstância configurada nesta TCE) , compete a quem assumir a gestão municipal comunicar imediatamente o fato às instâncias de controle, para fins de adoção tempestiva das providências que se fizerem necessárias. No entanto, não foi esse o cenário que se materializou no caso em exame. Restou comprovado que, embora tenha tomado posse, como prefeita, no ano de 2017, todas as ações empreendidas por Iracy Mendonça Weba com vistas a resguardar o erário foram adotadas somente em julho de 2020, imediatamente após a responsável ter sido citada pelo Tribunal.
15. Reputo que esse modo de proceder não exime a ex-gestora da responsabilidade pela omissão no dever de prestar contas, entendimento também perfilhado no Acórdão 2789/2012-TCU-Primeira Câmara, da relatoria do Ministro Valmir Campelo, cujo enunciado preceitua ser 'inábil para afastar a responsabilidade do gestor sucessor a adoção de medidas legais visando ao resguardo do patrimônio público somente após o recebimento da citação enviada pelo TCU' (grifamos) . Portanto, em razão do não cumprimento do prazo originalmente estipulado para apresentar a prestação de contas do programa em exame, considero apropriada proposta formulada no sentido de julgar irregulares as contas da responsável e a aplicar-lhe a sanção de multa.
16. Pondero ainda que a não imputação de débito a Iracy Mendonça Weba, em solidariedade com seu antecessor, constitui solução que se revela igualmente pertinente, tendo em vista que as medidas de salvaguarda do erário que foram por ela adotadas, embora extemporâneas, evidenciam que não foi 'deixada [pela administração anterior] qualquer documentação que permitisse à atual gestão prestar contas dos recursos' (peça 64, p. 3) . Ademais, tem-se que tais recursos foram integralmente geridos por Delmar Barros da Silveira Sobrinho, o que desobriga a ex-prefeita de responder pelo débito, nos termos dos enunciados a seguir transcritos, extraídos da jurisprudência selecionada desta Corte de Contas:
O prefeito sucessor não responde solidariamente com o seu antecessor pelo débito oriundo da omissão no dever de prestar contas, quando os recursos são integralmente aplicados na gestão do prefeito antecessor. (Acórdão 2093/2010-TCU-Segunda Câmara, relator Ministro André Luís de Carvalho, grifamos) 
Não cabe a atribuição de débito solidário ao prefeito que, embora omisso quanto à obrigação de prestar contas em razão de a vigência do convênio adentrar o seu mandato, não geriu qualquer parcela dos recursos transferidos. Nesse caso, as contas do prefeito sucessor são julgadas irregulares, com a aplicação da multa prevista no art. 58, inciso I, da Lei 8.443/1992. (Acórdão 4461/2020-TCU-Primeira Câmara, relator Ministro Augusto Sherman Cavalcanti) 
17. Diante do exposto, este membro do Ministério Público de Contas manifesta-se de acordo com proposta de encaminhamento formulada pela unidade técnica."
	É o relatório.

Kenyatta Auric Mesquita Bezerra (11604/OAB-MA) e Edvaldo Galvão Lima Filho (8.890-A/OAB-MA), representando Delmar Barros da Silveira Sobrinho; Eneas Garcia Fernandes Neto (6.756/OAB-MA) e Igor Mesquita Pereira (15.416/OAB-MA), representando Iracy Mendonca Weba.

Procurador Sergio Ricardo Costa Caribé.

TOMADA DE CONTAS ESPECIAL. FUNDO NACIONAL DE DESENVOLVIMENTO DA EDUCAÇÃO. MUNICÍPIO DE NOVA OLINDA DO MARANHÃO/MA. PROGRAMA DE EDUCAÇÃO INFANTIL - APOIO SUPLEMENTAR. EXERCÍCIO DE 2012. OMISSÃO NO DEVER DE PRESTAR CONTAS DOS RECURSOS. CITAÇÃO. REVELIA. REJEIÇÃO DAS ALEGAÇÕES DE DEFESA. IRREGULARIDADE DAS CONTAS. DÉBITO IMPUTADO A UM RESPONSÁVEL. MULTAS INDIVIDUAIS.

TOMADA DE CONTAS ESPECIAL (TCE)

Secretaria de Controle Externo de Tomada de Contas Especial (SecexTCE).

Trata-se de tomada de contas especial (TCE) instaurada pelo Fundo Nacional de Desenvolvimento da Educação (FNDE) em desfavor dos ex-Prefeitos de Nova Olinda do Maranhão/MA, Delmar Barros da Silveira Sobrinho (gestão 2009-2016) e Iracy Mendonça Weba (gestão 2017-2020) , em razão da omissão no dever de prestar contas dos recursos repassados ao ente municipal por força do Programa de Educação Infantil - Apoio Suplementar, no exercício de 2012.
Os recursos federais repassados totalizaram R$ 269.581,14, liberados por meio da ordem bancária 20120B450047, creditados na conta específica do ajuste em 9/10/2012. O prazo final para prestação de contas encerrou-se em 21/10/2018.
Na fase interna da TCE, o órgão concedente concluiu pela impugnação total das despesas devido à não apresentação da prestação de contas, não sendo possível comprovar a regular aplicação dos recursos. O Controle Interno anuiu a esse posicionamento.
No âmbito do TCU, os responsáveis foram regularmente citados: a) Delmar Barros da Silveira Sobrinho, na condição de gestor dos recursos, por não demonstrar a regular aplicação dos recursos recebidos e geridos por meio do instrumento em questão, no exercício de 2012, em razão da omissão na prestação de contas, cujo prazo encerrou-se em 21/10/2018; e b) Iracy Mendonça Weba, em razão da omissão no dever de prestar contas, tendo em vista que o prazo limite para a apresentação da prestação de contas recaiu em seu mandato e nenhuma providência legal no sentido de resguardar o patrimônio público foi apresentada ao FNDE.
Em relação ao primeiro, o prazo regimental transcorreu sem que fossem apresentadas alegações de defesa ou efetuado o recolhimento do débito. Dessa forma, deve ser considerado revel, dando-se prosseguimento ao processo, conforme estabelece o art. 12, § 3º, da Lei 8.443/1992.
Por sua vez, a ex-Prefeita que atuou na gestão 2017-2020 apresentou suas justificativas, alegando, em síntese, que ficou impossibilitada de prestar contas, uma vez que o antigo gestor não deixou documentação suficiente para fazê-lo.
Corroboro as análises empreendidas pela unidade instrutora, as quais contaram com a anuência do Ministério Público junto ao TCU, razão pela qual incorporo os fundamentos apresentados às minhas razões de decidir.
Observa-se nos autos que quem efetivamente geriu os recursos foi o ex-Prefeito Delmar Barros da Silveira Sobrinho. Com efeito, considerando que as informações presentes nos autos não permitem constatar a regular aplicação dos recursos repassados, e que, mesmo tendo sido dada oportunidade de defesa ao responsável, tanto perante o órgão concedente quanto no âmbito desta Corte de Contas, ele não se desincumbiu desse ônus, não há o que se aproveitar em seu favor.
Quanto à sua sucessora, Iracy Mendonça Weba, embora tenha demonstrado ações para o devido ressarcimento ao erário, tem-se que essas foram providenciadas tão somente após o recebimento de ofício citatório nestes autos, em 3/6/2020.
No que tange ao tema, a jurisprudência desta Corte é no sentido de que a citação pelo TCU é o marco temporal a partir do qual a apresentação da prestação de contas não descaracteriza a omissão. Com efeito, suas alegações de defesa não são suficientes para afastar a responsabilidade imputada.
Bem se sabe que prestar contas, com a devida e correta comprovação da boa e regular aplicação dos valores públicos, é dever de todos aqueles a quem sejam confiados recursos federais, por força do art. 70, parágrafo único, da Constituição de 1988, e do art. 93 do Decreto-Lei 200, de 25 de fevereiro de 1967 (v.g.: Acórdão 2439/2010-TCU-Plenário, Acórdão 5929/2011-TCU-Primeira Câmara, e Acórdão 1544/2008-TCU-Segunda Câmara) . 
Dessa maneira, a ausência de comprovação da boa e regular aplicação dos recursos recebidos configura ofensa às regras legais e, ainda, aos princípios basilares da administração pública, uma vez que o gestor deixa de prestar a devida satisfação à sociedade sobre o efetivo emprego dos recursos sob sua responsabilidade.
O responsável deve, portanto, provar a boa e regular aplicação dos recursos federais. Não o fazendo, há presunção de dano, obrigando o gestor omisso a restituir os valores aos cofres públicos.
Ademais, a não comprovação da boa e regular aplicação de recursos federais em virtude da omissão no dever de prestar contas constitui grave inobservância do dever de cuidado no trato com a coisa pública, revelando a existência de culpa grave, uma vez que se distancia do que seria esperado de um administrador minimamente diligente, o que caracteriza erro grosseiro a que alude o art. 28 do Decreto-lei 4.657/1942 (Lei de Introdução às Normas do Direito Brasileiro) , incluído pela Lei 13.655/2018 (v.g. Acórdão 6257/2021-TCU-Primeira Câmara, 1.703/2021-TCU-Segunda Câmara e 5.245/2020-TCU-Primeira Câmara) .
Quanto à pretensão punitiva do Tribunal, nos termos do entendimento firmado no Acórdão 1441/2016-TCU-Plenário, prolatado em incidente de uniformização de jurisprudência, a pretensão punitiva do TCU se subordina ao prazo geral de prescrição indicado no art. 205 do Código Civil, qual seja, de dez anos, sendo esse prazo: contado a partir da data de ocorrência da irregularidade sancionada; interrompido pelo ato que ordenar a citação, a audiência ou oitiva da parte; e suspenso sempre que o responsável apresentar elementos adicionais de defesa.
Nesse sentido, e de acordo com a instrução precedente, não ocorreu a prescrição da pretensão punitiva do TCU, visto que a irregularidade sancionada ocorreu em 22/10/2018, e o ato de ordenação da citação ocorreu em 12/5/2020, portanto em período inferior a dez anos.
Nesse cenário, exsurge o dever de:
2.1. julgar irregulares as contas de Delmar Barros da Silveira Sobrinho, imputando-lhe débito e aplicando-lhe multa, com amparo nos arts. 19 e 57 da Lei Orgânica do TCU; e
2.2. julgar irregulares as contas de Iracy Mendonça Weba, aplicando-lhe multa, com amparo nos arts. 19, parágrafo único, e 58, inciso I, da Lei Orgânica do TCU.
Ante o exposto, voto por que o Tribunal adote o Acórdão que ora submeto à deliberação deste Colegiado.
TCU, Sala das Sessões Ministro Luciano Brandão Alves de Souza, em 19 de outubro de 2021.
Ministro BRUNO DANTAS 
Relator